ACORDAO-COMPLETO-2534729

ACÓRDÃO 2269/2022 ATA 12/2022 - PRIMEIRA CÂMARA

VISTOS, relatados e discutidos estes autos nos quais se analisam embargos de declaração opostos por Maria Ângela Rodeguero em face do Acórdão 1705/2022-TCU-Primeira Câmara, por meio do qual esta Corte de Contas negou provimento ao pedido de reexame interposto pela embargante em face do Acórdão 11400/2021-TCU-Primeira Câmara, que considerou ilegal o ato de concessão de aposentadoria emitido em favor da recorrente;
ACORDAM os Ministros do Tribunal de Contas da União, reunidos em Sessão da 1ª Câmara, diante das razões expostas pelo Relator, em:
9.1. conhecer dos presentes embargos de declaração, com fundamento nos arts. 32, inciso II, e 34 da Lei 8.443/1992, para, no mérito, rejeitá-los;
9.2. informar à embargante e ao Tribunal Regional do Trabalho da 15ª Região - Campinas/SP que, a despeito da negativa de registro da aposentadoria da interessada, o ato de aposentadoria que contempla "quintos" de funções comissionadas incorporados após a edição da Lei 9.624/1998 subsiste, já que a parcela mencionada está amparada por decisão judicial transitada em julgado, sendo desnecessária, portanto, a emissão de novo ato concessório.
9.3. corrigir, por erro material, o subitem 9.1 do Acórdão 1705/2022-TCU-Primeira Câmara, nos termos especificados a seguir:
- onde se lê: Processo 0000976-30.2005.4.02.6105;
- leia-se: Processo 0000976-30.2005.4.03.6105.
9.4. dar ciência desta decisão à embargante e ao Tribunal Regional do Trabalho da 15ª Região - Campinas/SP.

Embargos de declaração opostos em face de decisão que negou provimento a pedido de reexame interposto pela embargante.

Primeira Câmara

3. Embargante: Maria Ângela Rodeguero (XXX.145.578-XX).

13.1. Ministros presentes: Walton Alencar Rodrigues (Presidente) e Vital do Rêgo (Relator).
13.2. Ministro-Substituto convocado: Weder de Oliveira.

VITAL DO RÊGO

Ministro Vital do Rêgo.

Trata-se de embargos de declaração opostos por Maria Ângela Rodeguero em face do Acórdão 1705/2022-TCU-Primeira Câmara, por meio do qual esta Corte de Contas negou provimento a pedido de reexame interposto pela embargante. 
2. 	Em seu apelo recursal, juntado na peça 48, em 18/4/2022, a embargante sustenta, no essencial, o que segue:
 (...) 
DO MÉRITO RECURSAL 
Como visto, a decisão ora embargada proveu, parcialmente, o pedido de reexame do servidor aposentado. No entanto, o i. Julgador incorreu em contradição na apreciação da causa, como se passa a demonstrar. 
Da contradição no caso concreto e possibilidade do registro com ressalvas 
No caso, tínhamos que a única questão que mantém o não registro da aposentadoria do Servidor em questão, seria a percepção dos Quintos incorporados em período, anteriormente, controvertido, ou seja, entre abril de 1998 e outubro de 2001.  
No entanto, como foi comprovado no presente feito, a servidora está coberta por trânsito em julgado advindo dos autos n.  0000976-30.2005.4.03.6105, o que afasta a ilegalidade da incorporação, sobretudo porque se trata de decisão que não pode mais ser rescindida, ou tornada inexigível, dado o tempo passado desde o julgamento final do citado processo.  
Vale dizer, no caso, que ao modular os efeitos da decisão de mérito no RE 638.115/CE (acórdão anexo) , o STF, no ponto que específico dos quintos protegidos pelo manto do trânsito em julgado, não há outra interpretação, a ser feita, que a Suprema Corte abriu uma exceção à ilegalidade da incorporação analisada. Ou seja, naquele ponto, específico, criou situação em que a percepção de valores, relativas a períodos após abril de 1998, se tornou legal. 
Lado outro, há de se considerar que, mesmo que não se reconheça a legalidade do recebimento da VPNI (quintos) , as outras parcelas estão de acordo com o que determinado pelo ordenamento jurídico, o que impõe a sua aprovação e registro, na medida em que, esta Eg. Corte de Contas poderia, no caso, homologar a aposentadoria do autor, ressalvada a parcela VPNI/Quintos. 
Da solução adotada por esta Corte no Acórdão 2076/2005-TCU-Plenário 
Chamamos atenção, também, para a solução que foi dada, por esta Corte de Contas, quando da modulação de efeitos do Acórdão 589/2005-TCU-Plenário, que deu provimento parcial a recursos opostos à Decisão 844/2001-Plenário, que declarara a nulidade da Decisão Plenária 481/1997.  
Naquela ocasião se examinava atos de aposentadoria emitidos sob orientação da Decisão 481/97, que determinou o pagamento da chamada Parcela Opção, prevista no artigo 2º da Lei 8.911/94, aos servidores que, até 18 de janeiro de 1995, tivessem satisfeito os pressupostos temporais estabelecidos nos artigos 180 da lei 1.711/52 e 193 da Lei 8.112/90, e ainda não registrados pelo TCU.  
Assim, o Acórdão 2076/2005-TCU-Plenário (Anexo) , que modulou os efeitos do Acórdão 589/2005-TCU-Plenário, determinou o seguinte, quanto às aposentadorias que tinham sido concedidas com base na Decisão 481/97: 
ACORDAM os Ministros do Tribunal de Contas da União, reunidos em Sessão do Plenário, ante as razões expostas pelo Revisor, e com fundamento nos arts. 1º, inciso II, e 34 da Lei nº 8.443/92, em: 
9.1. conhecer dos embargos de declaração opostos pelos interessados acima nominados, para, no mérito, acolhê-los, tornando insubsistente o Acórdão 589/2005-TCU-Plenário; 
9.2. alterar o item 8.5 da Decisão nº 844/2001-TCU-Plenário, que passa a ter a seguinte redação: 
"8.5. determinar aos órgãos e entidades da Administração Pública Federal direta, autárquica e fundacional que promovam, de imediato, sob pena de responsabilidade solidária, o reexame dos atos de aposentadoria emitidos sob orientação das Decisões nº s 481/97-TCU-Plenário e 565/1997-TCU-Plenário, para a exclusão da parcela opção, derivada exclusivamente da vantagem "quintos" ou "décimos", dispensando-se a restituição dos valores recebidos de boa-fé, nos termos da Súmula 106 da Jurisprudência deste Tribunal"; 
9.3. esclarecer que, para fins do disposto no item 8.5 da Decisão nº 844/2001TCU-Plenário, com a redação dada por este Acórdão, deve ser observado o seguinte: 
9.3.1. é assegurada na aposentadoria a vantagem decorrente da opção, prevista no art. 2º da Lei nº 8.911/94, aos servidores que, até a data de 18 de janeiro de 1995, tenham satisfeito os pressupostos temporais estabelecidos no art. 193 da Lei 
8.112/90, ainda que sem os requisitos para aposentação em qualquer modalidade; 9.3.2. em atenção aos princípios da segurança jurídica, da boa-fé e da isonomia, a determinação constante do item 8.5 da Decisão nº 844/2001-TCU-Plenário, com a redação dada por este Acórdão, não se aplica aos atos de aposentadoria expedidos com base no entendimento decorrente das Decisões nº s 481/1997Plenário e 565/1997-Plenário, e já publicados no órgão de imprensa oficial até a data da publicação da Decisão nº 844/2001-Plenário (DOU de 25/10/2001) ; 9.4. em consonância com os princípios da racionalidade administrativa e da economia processual, autorizar, excepcionalmente, que os processos de aposentadoria e os recursos, inclusive as revisões de ofício, envolvendo exclusivamente o pagamento da parcela de que trata este Acórdão, sejam considerados legais por relação, ainda que contenham pareceres divergentes e/ou propostas de ilegalidade;    
Ou seja, esta própria Corte de Contas, em caso análogo, já determinou se considerar legal por relação, atos de aposentadoria que contivessem pareceres divergentes e/ou com proposta de ilegalidade.  
E é isso que se requer no caso concreto, vez que o STF, ao modular os efeitos da decisão de mérito no RE 638.115/CE, tornou legal o recebimento de quintos de FC incorporados após abril de 1998, por meio de decisão judicial transitada em julgado. 
DO PEDIDO 
Ante o exposto, requer o conhecimento e o provimento dos presentes embargos de declaração, aos quais deve ser atribuído efeito suspensivo (art. 34, § 2°, da Lei n° 8.443/92) , sob pena de violação aos arts. 32, II, e 34 da Lei n° 8.443/92, bem como aos arts. 5º, XXXV e LV, e 93, IX, da CF/88, para sanar a contradição apontada, atribuindo efeitos infringentes aos presentes embargos, para reformar o acórdão n. 1705/2022, e julgar legal/homologar a aposentadoria da servidora Maria Ângela Rodeguero. 
Sucessivamente, julgar o ato de aposentadoria legal e homologá-lo, ressalvando-se a parcela VPNI-Quintos concedida no período entre abril de 1998 e outubro de 2001, e coberta pelo trânsito em julgado da ação n. 000097630.2005.4.03.6105. 
Requer, ainda, a correção do erro material presente no citado acórdão, no sentido de que o processo do Sindiquinze seja corrigido de "0000976-30.2005.4.02.6105" para "0000976-30.2005.4.03.6105". 
Eis o Relatório.

Rudi Meira Cassel (OAB/DF 22.256).

Não atuou.

EMBARGOS DE DECLARAÇÃO OPOSTOS EM FACE DO ACÓRDÃO 1.705/2022-TCU-1ª CÂMARA, POR MEIO DO QUAL ESTA CORTE DE CONTAS NEGOU PROVIMENTO A PEDIDO DE REEXAME INTERPOSTO PELA EMBARGANTE. CONTRADIÇÃO ALEGADA NÃO CARACTERIZADA. CONHECIMENTO. REJEIÇÃO. CORREÇÃO DE ERRO MATERIAL.

APOSENTADORIA (APOS)

não atuou.

Em análise, embargos de declaração opostos por Maria Ângela Rodeguero em face do Acórdão 1705/2022-TCU-Primeira Câmara, por meio do qual esta Corte de Contas negou provimento ao pedido de reexame interposto pela embargante em face do Acórdão 11400/2021-TCU-Primeira Câmara, que considerou ilegal o ato de concessão de aposentadoria emitido em seu favor. A irregularidade que maculou o registro do ato foi a incorporação de quintos pelo exercício de funções entre 8/4/1998 e 4/9/2001, ainda que com fundamento em decisão judicial transitada em julgado.
Preliminarmente, destaco que a embargante tomou ciência da decisão embargada em 11/4/2002, por intermédio de seu procurador constituído, consoante documento acostado à peça 45. Com isso, o embargo juntado à peça 48, em 18/4/2022, e protocolizado neste Tribunal no dia 14/4/2022, encontra-se tempestivo, nos termos do art. 287, § 1º, do Regimento Interno do TCU. 
Em síntese, a embargante sustenta haver contradição na decisão embargada, uma vez que "ao determinar a não absorção de parcelas de VPNI, pois a servidora está coberta por decisão transitada em julgado, resolveu julgar ilegal o seu ato de aposentadoria e negar o registro dela". Além disso, a embargante defende que:
 (...) mesmo que não se reconheça a legalidade do recebimento da VPNI (quintos) , as outras parcelas estão de acordo com o que determinado pelo ordenamento jurídico, o que impõe a sua aprovação e registro, na medida em que, esta Eg. Corte de Contas poderia, no caso, homologar a aposentadoria do autor, ressalvada a parcela VPNI/Quintos.
Em conclusão, a embargante pugna pelo acolhimento das razões apresentadas a fim de que seja sanada a contradição apontada, considerando legal seu ato de aposentadoria, ressalvando-se que a parcela VPNI-Quintos concedida no período entre abril de 1998 e outubro de 2001 está coberta pelo trânsito em julgado da decisão de mérito proferida nos autos da ação 0000976-30.2005.4.03.6105.
A embargante também aponta para erro material que constou no acórdão recorrido, solicitando a devida correção.
II
A despeito dos argumentos apresentados, o apelo manejado pela embargante não tem o condão de promover alteração na parte dispositiva do acórdão embargado, com exceção do erro material a ser corrigido na presente assentada, pelas razões que passo a expor.
Sobre o mérito da irregularidade tratada nos presentes autos, é importante lembrar que o STF, no julgamento do RE 638.115/CE, embora tenha permitido, para o caso de decisões judiciais transitadas em julgado que concederam a incorporação de quintos decorrentes do exercício de funções comissionadas no período de 8/4/1998 até 4/9/2001, a continuidade do pagamento de tais parcelas, firmou a seguinte tese em sede de repercussão geral:
Tema 395: Ofende o princípio da legalidade a decisão que concede a incorporação de quintos pelo exercício de função comissionada no período de 8/4/1998 até 4/9/2001, ante a carência de fundamento legal.
Com isso, o STF não considerou regulares tais incorporações. A Corte Suprema, na modulação do RE 638.115/CE, buscou resguardar os princípios da coisa julgada, da segurança jurídica e da proteção da confiança, nos casos em que as incorporações de quintos tenham decorrido do exercício de funções comissionadas no período de 8/4/1998 até 4/9/2001, com amparo em decisão judicial transitada em julgado, uma vez que, nesses casos, os pagamentos da parcela de quintos irão persistir.
Nesse caminho, esta Corte de Contas tem se manifestado pela ilegalidade de tais atos, com a respectiva negativa de registro, ainda que, na prática, essa manifestação não produza efeitos para a concessão. Em outras palavras, vale dizer que, a despeito da negativa de registro do ato de concessão de aposentadoria emitido em favor da embargante, o referido ato de aposentadoria, que contempla "quintos" de funções comissionadas incorporados após a edição da Lei 9.624/1998, subsiste, já que a parcela mencionada está amparada por decisão judicial transitada em julgado, sendo desnecessária, portanto, a emissão de novo ato concessório. Com isso, na prática, o pedido pugnado pela embargante equivale ao que restou decidido no acórdão embargado.
No que diz respeito ao erro material noticiado pela embargante, de fato, no acórdão embargado, constou a troca de um dos dígitos que menciona a decisão judicial que ampara o pagamento dos quintos nos proventos da embargante. Assim, cabe a correção do subitem 9.1 do acórdão embargado nos seguintes termos: onde se lê "Processo 0000976-30.2005.4.02.6105", leia-se "Processo 0000976-30.2005.4.03.6105".
Ante o exposto, voto para que seja adotada a minuta de acórdão que ora trago ao exame deste Colegiado.
TCU, Sala das Sessões, em 26 de abril de 2022.
Ministro VITAL DO RÊGO 
Relator